【裁判字號】    97,判,813
【裁判日期】    970828
【裁判案由】    綜合所得稅
【裁判全文】
最  高  行  政  法  院  判  決
                                       97年度判字第813號
上  訴  人  甲○○
訴訟代理人  李曉婷
被 上訴 人  財政部臺灣省南區國稅局
代  表  人  邱政茂
上列當事人間綜合所得稅事件，上訴人對於中華民國94年9月27
日高雄高等行政法院93年度訴字第412號判決，提起上訴，本院
判決如下：
    主  文
上訴駁回。
上訴審訴訟費用由上訴人負擔。
    理  由
一、上訴人與訴外人葉清坤、楊文潮、胡澤良、江高鵬、陳繼良
    等合夥經營葉清坤診所（設址屏東縣九如鄉○○村○○路51
    巷56號），上訴人民國89年度綜合所得稅結算申報，自行申
    報取自葉清坤診所執行業務所得新臺幣（下同）116,560元
    ，經被上訴人依帳證資料核定該診所當年度收入總額為213,
    439,030元，業務費用總額為192,048,939元，全年所得額為
    21,390,091元，乃按上訴人合夥比例六分之一計算，核定其
    當年度執行業務所得為3,563,589元，併課其當年度綜合所
    得稅。上訴人不服，循序提起行政訴訟，經原審判決駁回，
    遂提起本件上訴。
二、本件上訴人在原審起訴主張：(一)有關執行業務收入部分，葉
    清坤診所88年度並無預收款513,432元，該筆款項係基於錯
    誤而將應收未收款誤載為預收款，被上訴人在89年度查帳時
    就屏東醫院製給之扣繳憑單總額中予以減除513,432元，顯
    係依權責發生制核定；又若葉清坤診所是採收付實現制，就
    不會在89年度提出調節表，調節表是一般營利事業採用權責
    發生制才會檢附，至於收付實現制，僅須依據扣繳憑單申報
    即可，無須再為任何的加減，而據被上訴人查核報告第8頁
    第1項醫療業務收入項目既然有出現加減項目，顯然原查是
    認可採用權責發生制；再者，屏東醫院89年1月給付之6,181
    ,932元，為葉清坤診所88年11月應收而未收之醫療收入，自
    應列報為88年度之所得，從而葉清坤診所89年度醫療業務收
    入，應以屏東醫院開立89年度扣繳憑單總額213,919,486元
    減除88年度11月份應收未收款6,181,932元，核定為207,737
    ,554元；又上訴人係於88年8月1日年中始聯合執行葉清坤診
    所醫療業務，且88年11月份醫療業務收入，係由第三人屏東
    醫院遲延至89年1月始代收轉付，並非上訴人所能逆料，應
    不可歸責於葉清坤診所事先未能於年度開始前一個月報請稽
    徵機關核准改採權責基礎。(二)有關加班費部分，葉清坤診所
    89年度原申報加班費21,508,986元，均屬業務所必須，南區
    國稅局查核時，該診所均依法提示相關帳證，檢附加班紀錄
    及印領清冊供核，一切符合執行業所得查核辦法第18條規定
    ，自應予全數認定，此由被上訴人89年度查核報告第14頁內
    容可證，惟該局無效命葉清坤診所會計代負責人立具說明書
    同意自行調減11,600,000元，有違租稅法律主義及公平正義
    實質課稅原則。至證人許禎祥之證詞亦與事實不符，倘若該
    診所加班費超限，原查應查明究竟超限多少，但原查卻在查
    帳報告第14頁第2點簽報超出勞動基準法第32條所定之標準
    部分計0元，並命葉清坤診所會計不具理由刪減一半，顯然
    不依法行政，違反禁止恣意原則。又倘謂葉清坤診所僅醫師
    報加班，沒有其他護理人員報加班，與常理有違，原查自應
    在查核報告敘明，既未敘明，顯然證人係事後以此臆測作為
    不當聯結之理由云云，故求為撤銷原處分及訴願決定之判決
    。
三、被上訴人在原審答辯則以：(一)有關執行業務收入部份：查該
    診所係與屏東醫院部分開放醫療業務之簽約單位，依約定其
    收入統由屏東醫院向病患收取並向保險機構請領，再由屏東
    醫院分配予該診所，被上訴人以屏東醫院開立扣繳給付總額
    231,919,486元減除該診所88年度已列報收入513,432元，另
    加計利息收入32,976元，核定收入總額213,439,030元，尚
    無不合，上訴人主張屏東醫院因計算錯誤，重複開立該診所
    已列報88年11月醫療收入6,181,932元乙節，查並未提出相
    關證明文件，以實其說，所訴洵不足採。(二)加班費：查該診
    所列報加班費21,508,986元，因該診所加班紀錄有異常情形
    ，而原會計人員已離職無法提示相關資料佐證，該診所自行
    調減11,600,000元，有葉清坤診所91年12月2日說明書可稽
    ，被上訴人乃核定加班費9,908,986元，又依稅捐稽徵法第
    35條規定，納稅義務人對於核定稅捐之處分如有不服，應依
    規定格式敘明理由，連同證明文件，申請復查，被上訴人以
    92年11月5日南區國稅法2字第0920114414號函請上訴人提供
    89年度帳簿憑證供核，上訴人僅提供屏東醫院89年度醫療人
    員值日夜班表暨內外急診、病房排班表，並非該診所員工之
    加班紀錄，又依首揭規定，執行業務者應設置日記帳，詳細
    記載其業務收支項目，上訴人既無法提供帳簿憑證及加班紀
    錄等相關資料，其所訴洵不足採等語，資為抗辯。
四、原審斟酌全辯論意旨及調查證據結果，以：(一)執行業務收入
    部分：按我國綜合所得稅原則上採現金收付制，稱為收付實
    現原則，亦即綜合所得稅僅對已實現之所得課稅，而所謂所
    得之實現與否，原則上係以是否收到現金或足以替代現金之
    報償為準。另執行業務所得之計算，觀諸上開執行業務所得
    查核辦法第3條規定，除另有規定外，應以收付貲現為原則
    ，亦可得知係採現金收付制，需於收取或支付現金後，始得
    計列收入或費用。納稅義務人如欲採權責發生制計算所得，
    則依同查核辦法第10條第2項規定，須於年度開始一個月前
    ，申報該管稽徵機關核准。但納稅義務人如非於年度開始即
    每年1月1日執行業務，而於年中執行業務者，依所得稅法第
    14條第1項第2類第3款規定，執行業務費用之列支，準用本
    法有關營利事業所得稅之規定。再依營利事業所得稅查核準
    則第51條第4項規定，營利事業倘在暫繳申報期限過後始開
    業者，關於其成本估價方法之採用，應於該事業辦理當年度
    決算前，申請該管稽徵機關核准即可。從而，綜合所得稅納
    稅義務人關於其執行業務所得之計算，只要在決算日即一個
    年度之12月31日前，向該管稽徵機關申請核准採用權責發生
    制，即可不必依現金收付制之規定辦理。本件上訴人於當年
    度決算日前，均未就執行業務所得向該管稽徵機關即被上訴
    人申請改採權責發生制，此為兩造所不爭執，則依前揭規定
    ，其執行業務自應採現金收付制即收付實現原則計算所得，
    上訴人訴稱葉清坤診所係於年中即88年8月1日才設立，而無
    法事先於年度開始前一個月，即申請核准改採權責發生制為
    基礎，應不可歸責於上訴人云云，核不足採。次查，葉清坤
    診所88年度醫療業務收入，被上訴人依申報核定46,155,760
    元，為屏東醫院88年度之扣激給付總額45,642,328元，加上
    預收款513,432元之金額，此有被上訴人查核報告第8頁第1
    項醫療業務收入之記載可考，且為上訴人所不爭，是該筆51
    3,432元，依該診所88年度之結算申報書既載為預收款，則
    被上訴人查核時認該筆金額於88年度既已收現，將其核定為
    88年度葉清坤診所業務收入，係以所得實際取得之日期認定
    所得歸屬年度，亦即以所謂收付實現制為基礎。又葉清坤診
    所88年11月醫療收入6,181,932元，係屏東醫院於89年1月始
    給付，為兩造所不爭，按收付實現制，該筆收入自應認屬於
    葉清坤診所89年度之收入，而非88年度之收入。再者，葉清
    坤診所既於88年度已列報預收款513,432元，為免重複核課
    ，被上訴人將該筆預收款於89年度之扣繳給付總額中予以扣
    除，並未違背收付實現制之精神，是上訴人主張葉清坤診所
    88年度並無預收款513,432元，該筆款項係基於錯誤而將應
    收未收款誤載為預收款，被上訴人在89年度查核時就屏東醫
    院製給之扣繳憑單總額中予以減除513,432元，顯係依權貴
    發生制核定等語，實有誤會，尚不足採。另查，申報執行業
    務所得雖檢附損益表為已足，然若損益表無法明確表達申報
    內容時，亦可提出調節表供稽徵機關審核，從而檢附調節表
    乙節尚難謂葉清坤診所係採權責發生制；又被上訴人依申報
    核定葉清坤診所88年度醫療業務所得為屏東醫院之扣繳給付
    總額45,642,328元，加上預收款513,432元，共46,155,760
    元，89年度核定醫療業務所得為屏東醫院之扣繳給付總額21
    3,919,486元減除88年已列報之預收款513,432元，計213,40
    6,054元，其於88年度加計預收款，89年減除已列報預收款
    ，均依據收付實現原則予以核定，與權責發生制尚屬無關。
    綜上所述，執行業務所得之計算，應以收付實現為原則，已
    如前述，系爭6,181,932元既係葉清坤診所於89年1月始實際
    收入，按收付實現制應列為89年之所得，當無疑義，被上訴
    人未自89年扣繳憑單減除該筆款項，並無違誤。(二)加班費部
    分：葉清坤診所89年度原列報加班費21,508,986元，被上訴
    人初查以該診所加班紀錄有異常情形，因提示之加班資料不
    完整，經由協商方式，該診所於91年12月2日出具說明書自
    行調減11,600,000元，乃核定加班費為9,908,986元等情，
    業經證人即被上訴人承辦人員許禎祥於原審法院94年6月9日
    準備程序申到庭證述無訛，並有葉清坤診所89年度查核報告
    附於原處分卷可稽，堪信為實。又執行業務者至少應設置日
    記帳一種，詳細記載其業務收支項目；帳簿使用前，並應送
    主管稽徵機關登記驗印，前揭所得稅法第14條第1項第2類規
    定甚明。又上開查核報告內容為制式格式，由查核人員將金
    額填入，因加班費不若交際費有外來憑證供稽徵機關勾稽，
    無法區分有合法憑證部分為若干，無合法憑證又為若干，致
    查核人員無法於「(二)未提供加班記錄或超出勞動基準法第
    32條所定之標準部分」、「(三)未能提示相關證明以憑認定
    或與業務無關者」項下填載金額，業據證人許禎祥證述明確
    ，是僅憑查核報告未記載上述事項，尚不足認葉清坤診所已
    提供全部相關帳簿憑證。再者，該查核報告第14頁第(一)
    載明「屬因業務需要延時加班發給加班費，已檢附加班紀錄
    及印領清冊供核且未超限，擬依查核辦法第18條規定，予以
    認定9,908,986元。」，是上訴人所稱葉清坤診所於被上訴
    人查核時已提供加班紀錄部分，應僅限於9,908,986元部分
    而已，餘自行調減11,600,000元部分，僅提供屏東醫院89年
    度醫療人員值日夜班表暨內外急診、病房排班表供核。然而
    ，屏東醫院係開故部分空間、設備及醫療業務供葉清坤診所
    醫師提供醫療服務，其與葉清坤診所仍分屬不同之個體，應
    各自有其獨立之帳證簿冊，上訴人所提示葉清坤診所本身之
    加班資料既非完整，僅憑屏東醫院之排班表，自難採信該部
    分加班之事實，從而被上訴人透過協商方式，由葉清坤診所
    同意自行調減加班費，於法尚無不合，是上訴人此之主張，
    尚難採據。又因業務需要延時加班發給加班費，應有加班紀
    錄，以憑認定，此觀執行業務所得查核辦法第18條規定自明
    ，上訴人主張葉清坤診所89年度申報加班費21,508,986元，
    均屬業務所必需，自應依規定提出加班紀錄，未提出加班紀
    錄者，自無法核定為加班費支出，原查亦無查明加班費有無
    超限或加班情形如何異常之必要，系爭葉清坤診所自行調減
    11,600,000元部分，係因葉清坤診所無法提出完整之加班資
    料而予以協商之結果，與依法行政、禁止恣意原則無違，上
    訴人所訴顯有誤會，尚不足採。綜上所述，被上訴人核定上
    訴人89年度執行業務所得為3,565,728元，復查決定追減執
    行業務所得713元，核無違誤。訴願決定予以維持，亦無不
    合等情，因而判決駁回上訴人之訴。
五、本院經查：(一)行為時所得稅法第14條第1項第2類規定：「
    凡執行業務者之業務或演技收入，減除業務所房租或折舊、
    業務上使用器材設備之折舊及修理費，或收取代價提供顧客
    使用之藥品、材料等之成本、業務上雇用人員之薪資、執行
    業務之旅費及其他直接必要費用後之餘額為所得額。」，該
    規定係對執行業務者之業務所得額加以立法明定，尚無法因
    就房屋及器材、設備之折舊，依固定資產耐用年數表之規定
    ，而推論認定我國所得稅法明定採權責發生制，而非現金收
    付制。次按「執行業務所得之計算，除本辦法另有規定外，
    以收付實現為原則。」、「執行業務者應於執行業務收入實
    現時列帳記載。但委任人交付支票作為報酬者，得以該支票
    記載之發票日為實現日期，其經由公會代收轉付者，得以公
    會轉付之日期為實現日期。聯合執行業務者或執行業務收入
    經由公會代收轉付者，得按權責發生制計算所得，惟須於年
    度開始一個月前，申報該管稽徵機關核准，變更者亦同。」
    為執行業務所得查核辦法第3條及第10條第1項、第2項所規
    定。納稅義務人如非於年度開始即每年1月1日執行業務，而
    於年中執行業務者，依所得稅法第14條第1項第2類第3款規
    定，執行業務費用之列支，準用本法有關營利事業所得稅之
    規定；再依營利事業所得稅查核準則第51條第4項規定，營
    利事業倘在暫繳申報期限過後始開業者，關於其成本估價方
    法之採用，應於該事業辦理當年度決算前，申請該管稽徵機
    關核准即可。從而，綜合所得稅納稅義務人關於其執行業務
    所得之計算，只要在決算日即一個年度之12月31日前，向該
    管稽徵機關申請核准採用權責發生制，即可不必依現金收付
    制之規定辦理。由以上規定可知我國綜合所得稅原則上採現
    金收付制，僅對已實現之所得課稅，而所得之實現與否，原
    則上係以是否收到現金或足以替代現金之報償為準。上訴意
    旨以所得稅法第14條第1項第2類第1款及第3款，就房屋及器
    材、設備之折舊，依固定資產耐用年數表之規定為由，而認
    所得稅法為權責發生制，執行業務所得查核辦法以收付實現
    為原則，牴觸母法所得稅法之規定，應屬違法之詞，依前說
    明，尚不足採。上訴人於當年度決算日前，均未就執行業務
    所得向該管稽徵機關申請改採權責發生制，依前規定，其執
    行業務自應採現金收付制即收付實現原則計算所得。(二)上訴
    人與訴外人葉清坤、楊文潮、胡澤良、江高鵬、陳繼良等合
    夥經營之葉清坤診所補報取自屏東醫院之醫療收入6,181,93
    2元，因其中513,432元已於88年收取現金，其餘5,668,500
    元於89年度始收現，被上訴人否准上訴人將系爭5,668,500
    元認列為88年度執行業務收入，於法尚無不合，且經本院97
    年度判字第581號判決確定在案。上訴人以葉清坤診所88年
    度並無預收款513,432元，該筆款項係將應收未收款誤載為
    預收款，況且依台灣醫療習慣未向病患看診，不能預付醫療
    費用予上訴人等語，指摘原判決違背經驗法則，依前說明，
    無再審究之必要。(三)有關加班費部分，葉清坤診所89年度原
    列報加班費21,508,986元，因該診所提示之加班費資料不完
    整，經由協商方式，該診所於91年12月2日出具說明書自行
    調減11,600,000元。被上訴人因調減後之加班費用9,908,98
    6元部分，認該診所已檢附加班紀錄及印領清冊供核，並無
    超越加班或將加班費轉列職工薪資之記載，符合執行業務所
    得查核辦法第18條規定，因而予以核准認列。至於葉清坤診
    所自行調減11,600,000元部分，因屏東醫院開放部分空間，
    設備及醫療業務供葉清坤診所醫師提供醫療服務，屏東醫院
    與葉清坤診所為不同之個體，應各自有獨立之帳證簿冊。上
    訴人所提示葉清坤診所本身之加班資料既非完整，僅憑屏東
    醫院之排班表，尚難採為自行調減部分確有加班事實之認定
    ，被上訴人就葉清坤診所自行調減部分，未准認列，與依法
    行政、禁止恣意原則尚無違背，業據原判決論述甚詳，認事
    用法均妥適，上訴意旨仍以葉清坤診所自行調減加班費11,6
    00,000元部分嚴重違反恣意原則、租稅法定主義、採證違反
    證據論理法則、經驗法則等語，指摘原判決違誤，求予廢棄
    ，經查並無理由，上訴應予駁回。
六、據上論結，本件上訴為無理由，依行政訴訟法第255條第1項
    、第98條第1項前段，判決如主文。
中    華    民    國    97    年    8     月    28    日
                    最高行政法院第二庭
                        審判長法官  高  啟  燦
                              法官  鄭  忠  仁
                              法官  黃  本  仁
                              法官  黃  合  文
                              法官  廖  宏  明
以  上  正  本  證  明  與  原  本  無  異
中    華    民    國    97    年    8     月    28    日
                              書記官  邱  彰  德


司法院資訊處製作；財團法人民間司法改革基金會備份。
